【裁判字號】    97,訴,193
【裁判日期】    970625
【裁判案由】    違反台灣地區與大陸地區人民關係條例
【裁判全文】
臺灣屏東地方法院刑事判決               97年度訴字第193號
公  訴  人  臺灣屏東地方法院檢察署檢察官
被      告  乙○○
                      7號5-.
上列被告因違反台灣地區與大陸地區人民關係條例案件，經檢察
官提起公訴（96年度偵字第127 號）本院判決如下：
    主  文
乙○○連續犯臺灣地區與大陸地區人民關係條例第七十九條第一
項之使大陸地區人民非法進入臺灣地區罪，處有期徒刑捌月，減
為有期徒肆月；又犯臺灣地區與大陸地區人民關係條例第七十九
條第一項之使大陸地區人民非法進入臺灣地區罪，處有期徒刑壹
年貳月，減為有期徒柒月。應執行有期徒刑拾月。
    事  實
一、乙○○與大陸人民丙○○並無結婚之真意，其明知大陸地區
    人民非經主管機關許可不得進入臺灣地區，竟基於使大陸地
    區人民非法進入臺灣地區之概括犯意聯絡：
  (一)於民國90年11月7 日在大陸地區福建省福州市公證處與丙○○辦理結婚程序而取得該市公證處簽發之結婚證明書與（20
    01）榕公証內民字第8622號公證書，乙○○於90年11月13日
    返台後，隨即於90年11月29日即前往財團法人海峽交流基金
    會辦理大陸地區結婚公證書驗證手續，並取得財團法人海峽
    交流基金會所發之（90）南核字第063642號證明書，再於90
    年12月5 日前往高雄市小港區戶政事務所辦理結婚登記，使
    承辦人員彭憶芬經實質審查後，將乙○○、丙○○結婚之事
    項登載於戶籍登記簿中，並據以發給戶籍謄本及國民身分證
    ，又於同日前往高雄市政府警察局小港分局大林派出所，以
    丙○○之配偶身分，填寫「大陸地區人民進入臺灣地區保證
    書」，自任丙○○進入臺灣地區之保證人，使承辦警員潘清
    介經查核後在該保證書為對保之證明。乙○○復委託不知情
    之陳正德於90年12月13日前往內政部警政署入出境管理局（
    下稱：入出境管理局，現為內政部入出國及移民署）填具「
    大陸地區人民進入臺灣地區旅行證申請書」，以配偶來臺探
    親為由，申請丙○○來臺，使不知情之入出境管理局承辦人
    員於審核後，核發中華民國臺灣地區旅行證予丙○○，使丙○○得以探親名義，於91年2 月18日持用上開旅行證搭機非
    法進入臺灣地區（此次於91年8 月17日離境）。
  (二)又承上開概括犯意，於91年9 月18日前往高雄縣警察局鳳山
    分局成功派出所，以丙○○配偶之身分，填寫「大陸地區人
    民進入臺灣地區保證書」，自任丙○○進入臺灣地區之保證
    人，使承辦警員金信良經查核後在該保證書為對保之證明後
    ，隨即於91年9 月23日前往入出境管理局填具「大陸地區人
    民進入臺灣地區旅行證申請書」，以配偶來臺探親為由，申
    請丙○○來臺，使不知情之入出境管理局承辦人員於審核後
    ，核發中華民國臺灣地區旅行證予丙○○，使丙○○得以探
    親名義，於91年10月29日持用上開旅行證搭機非法進入臺灣
    地區（此次於92年6 月28日離境）。
  (三)再承上開概括犯意，於92年4 月19日前往高雄縣警察局鳳山
    分局成功派出所，以丙○○配偶之身分，填寫「大陸地區人
    民進入臺灣地區保證書」，自任丙○○進入臺灣地區之保證
    人，使承辦警員金信良經查核後在該保證書為對保之證明，
    隨即委託不知情之洪慕賢於92年6 月30日前往入出境管理局
    填具「大陸地區人民進入臺灣地區旅行證申請書」，以配偶
    來臺探親為由，申請丙○○來臺，使不知情之入出境管理局
    承辦人員於審核後，核發中華民國臺灣地區旅行證予丙○○
    ，使丙○○得以探親名義，於92年8 月6 日持用上開旅行證
    搭機非法進入臺灣地區（此次因丙○○進入臺灣後，依法申
    請依親居留而延長在台灣期間，故於95年6 月23日離境）。
二、乙○○明知大陸地區人民非經主管機關許可不得進入臺灣地
    區，竟基於使大陸地區人民非法進入臺灣地區之犯意聯絡，
    於95年6 月21日向入出境管理局申請核發中華民國臺灣地區
    依親居留證與逐次加簽出入境證，使該局承辦人員經審核後
    准予核發臺灣地區依親居留證與逐次加簽出入境證予丙○○
    ，使大陸人民丙○○得以於95年7 月27日搭機非法進入臺灣
    地區。
三、案經台北縣政府警察局三峽分局移由臺灣屏東地方法院檢察
    署檢察官偵查起訴。
    理  由
一、證據能力：
  (一)證人丙○○於96年1 月19日於偵查中在檢察官面前所為之證
    述：
    上開證人之證述，已依法具結，故未違反刑事訴訟法第15
      8 條之3 之規定。
    與被告詰問權的關係：
      (1)依大法官釋字第582 號解釋文謂：「憲法第十六條保障
        人民之訴訟權，就刑事被告而言，包含其在訴訟上應享
        有充分之防禦權。刑事被告詰問證人之權利，即屬該等
        權利之一，且屬憲法第八條第一項規定『非由法院依法
        定程序不得審問處罰』之正當法律程序所保障之權利。
        為確保被告對證人之詰問權，證人於審判中，應依法定
        程序，到場具結陳述，並接受被告之詰問，其陳述始得
        作為認定被告犯罪事實之判斷依據。」等語。可知被告
        詰問權，係憲法第16條「訴訟權」所延伸被告刑事審判
        防禦權之基本權利。然此係被告之權利並非被告之義務
        。
      (2)又依大法官釋字第582 號解釋理由書謂：「至於被告以
        外之人（含證人、共同被告等）於審判外之陳述，依法
        律特別規定得作為證據者（刑事訴訟法第一百五十九條
        第一項參照），除客觀上不能受詰問者外，於審判中，
        仍應依法踐行詰問程序。」等語，可知大法官宣示詰問
        權之性質為「證人產生理論」，亦即詰問權之目的，在
        迫使檢察官傳喚審判外陳述之人到審判庭作證，以供被
        告行使詰問權，所以只有在檢察官已盡全力傳喚審判外
        陳述者到審判庭而仍不可得時，才不會違反詰問權，此
        審判外的陳述才能作為證據，否則即因違反詰問權，該
        審判外之陳述，不得作為證據。
      (3)詰問權既然被告於訴訟上的防禦權，而屬憲法上訴訟權
        的基本權利，然此並非被告的義務﹙參酌最高法院95年
        度台上字第4113號判決﹚，故被告對於詰問權自有處分
        權限，且基於憲法上基本權拋棄的理論，如被告對於詰
        問權已為不行使的處分，自無違法可言。又在客觀上不
        能接受詰問之情形（如：死亡、身心障礙致記憶喪失或
        無法陳述、滯留國外或所在不明而無法傳喚或傳喚不到
        、到庭後無正當理由拒絕陳述等），依上開大法官解釋
        第582 號解釋理由書，於此種情形亦不被認為違反被告
        詰問權而有證據能力。
      (4)按大陸地區人民進入臺灣地區許可辦法第10條固規定：
        「大陸地區人民因刑事案件經司法機關傳喚者，得申請
        進入臺灣地區進行訴訟。」，惟「大陸地區人民申請進
        入臺灣地區，有下列情形之一者，得不予許可；已許可
        者，得撤銷或廢止其許可，並註銷其入出境許可證：一
        、現擔任大陸地區黨務、軍事、行政或具政治性機關（
        構）、團體之職務或為成員。二、參加暴力或恐怖組織
        ，或其活動。三、涉有內亂罪、外患罪重大嫌疑。四、
        在臺灣地區外涉嫌重大犯罪或有犯罪習慣。五、曾有本
        條例第十八條第一項各款情形。六、持用偽造、變造、
        無效或經撤銷之文書、相片申請。七、有事實足認係通
        謀而為虛偽結婚。八、曾在臺灣地區有行方不明紀錄二
        次或達二個月以上。九、有違反善良風俗之行為。十、
        患有重大傳染性疾病。十一、曾於依本辦法規定申請時
        ，為虛偽之陳述或隱瞞重要事實。十二、原申請事由或
        目的消失，且無其他合法事由。十三、未通過面談或無
        正當理由不接受面談或不捺指紋。十四、違反其他法令
        規定。．．有下列情形之一者，自出境之翌日起，於一
        定期間內不予許可其申請進入臺灣地區停留：一、有第
        一項第六款、第十一款或本條例第十八條第一項第一款
        情形，其不予許可期間為二年至五年。二、有本條例第
        十八條第一項第二款情形，逾期六個月以內，其不予許
        可期間為一年；逾期六個月至一年，其不予許可期間為
        二年；逾期一年至三年，其不予許可期間為三年至五年
        ；逾期三年以上，其不予許可期間為五年至十年。三、
        有第一項第八款或本條例第十八條第一項第三款情形，
        其不予許可期間為一年至三年。四、有第一項第九款情
        形，其不予許可期間為三年至七年。五、有第一項第七
        款情形，其不予許可期間為五年至十年。」此同法第19
        條第1 、3 項亦定有明文。又該法第19條第1 、3 項並
        未排除該法第11條之情形，準此，大陸地區人民因刑事
        案件經司法機關傳喚，申請進入臺灣地區進行訴訟，亦
        受該法第19條第1 、3 項之限制。本件證人丙○○已於
        96年1 月30日遣送出境，有本院卷存丙○○之入出國日
        期證明書1 紙可稽，而依下述之事實認定，有事實足認
        係通謀而為虛偽結婚，則依上開第19條第1 項第7 款、
        第3 項第5 款之規定，大陸人民丙○○，顯然係滯留國
        外而無法傳喚，是本院雖無從使被告對證人丙○○行使
        詰問權，亦無違反憲法上被告詰問權之保障。
    按「被告以外之人於偵查中向檢察官所為之陳述，除顯有
      不可信之情況者外，得為證據。」此刑事訴訟法第159 條
      之1 第2 項定有明文。是則，本件證人丙○○於96年1 月
      19日於偵查中在檢察官面前所為之證述，被告並未指出有
      何不可信之情況，且本院亦查無有何不可信之情況，是依
      上開說明，自有證據能力。
  (二)除上開(一)以外，有關下列認定事實所憑之傳聞證據證據能力
    ：
    按「被告以外之人於審判外之陳述，雖不符前四條之規定
      ，而經當事人於審判程序同意作為證據，法院審酌該言詞
      陳述或書面陳述作成時之情況，認為適當者，亦得為證據
      。當事人、代理人或辯護人於法院調查證據時，知有第15
      9 條第1項 不得為證據之情形，而未於言詞辯論終結前聲
      明異議者，視為有前項之同意。」，此刑事訴訟法第159
      條之5 定有明文。又當事人、代理人或辯護人於調查證據
      時，知有本法第159 條之5 第1 項不得為證據之情形，卻
      表示「對於證據調查無異議」、「沒有意見」等意思，而
      未於言詞辯論終結前聲明異議者，應視為已有將該等傳聞
      證據採為證據之同意（參見該條之立法理由）。又按上開
      刑事訴訟法第159 條之5依 其條文文義，係以被告以外之
      人於審判外之陳述雖不符合同法第159 條之1 至第159 條
      之4 有關傳聞法則例外規定之情形，但如經當事人於審判
      程序同意作為證據，法院於審酌該言詞陳述或書面陳述作
      成時之情況，認為適當者，亦得為證據，或當事人、代理
      人、辯護人於法院調查證據時，知有同法第159 條第1 項
      不得為證據之情形，而未於言詞辯論終結前聲明異議者，
      則視為有前項之同意。並非被告以外之人於審判外之陳述
      須優先適用同法第159 條之1 至第159 條之4 規定，以審
      認其有否證據能力，於均不符合上開規定時，始有同法第
      159 條之5 規定之適用（參酌最高法院96年度台上字第
      5227號判決意旨）。
    依刑事訴訟法第159 條之5 之規定，既然被告對於證人於
      審判外之陳述，已明示同意或知道該陳述依法已不得作為
      證據而仍無異議，參酌該條立法理由謂：「按傳聞法則的
      重要理論依據，在於傳聞證據未經當事人之反對詰問予以
      核實，乃予排斥。惟若當事人已放棄對原供述人之反對詰
      問權，於審判程序表明同意該等傳聞證據可作為證據，基
      於證據資料愈豐富，愈有助於真實發見之理念，此時，法
      院自可承認該傳聞證據之證據能力。」等語，可知該項對
      於傳聞證據之「同意」，認為具有證據能力之理由，係基
      於被告對於詰問權的放棄而來，故本院認為此規定之「同
      意」，實具有雙重性質，即對於「傳聞證據作為證據之同
      意」及「詰問權不為行使之表示」，是則被告既已放棄行
      使詰問權，亦無違反被告詰問權（參酌最高法院97年度台
      非字第132 號判決意旨）。
    經查，本件被告及檢察官，均知悉除上開(一)以外有關下列
      認定事實所憑之傳聞證據，為傳聞證據，而於本院審理時
      對於上開證據，均表示「沒有意見」，且未於言詞辯論終
      結前聲明異議，依上開說明，應視為有該第159 條之4 第
      1 項之同意，是依上開說明，該「同意」，即係對於「傳
      聞證據作為證據之同意」及「詰問權不為行使之表示」，
      故被告既已放棄行使詰問權，亦無違反被告詰問權。再者
      ，本院審酌上開傳聞證據之作成當時之情況，並無違法之
      情事，故認為適當而得為證據。
二、訊據被告固坦承有於上開時、地與大陸人民丙○○結婚，並
    於上開時、地申辦上開程序，使大陸人民丙○○分別於91年
    2 月18日、91年10月29日、92年8 月6 日、95年7 月27日進
    入台灣之事實，惟矢口否認有何使大陸地區人民非法進入臺
    灣之犯行，辯稱：我跟丙○○是真結婚，不是假結婚云云。
    惟查，上開事實業據證人丙○○於偵查中證述：「（是否認
    識魏文欽？）認識。（你與魏文欽在大陸地區是否為夫妻？
    ）是。（何時結婚？有無離婚？）答：1990年結婚，2001年
    辦離婚，結婚後住在福建平潭。（何時來台工作？以何名義
    來台？如何進入臺灣？）2002年2 月18日進入臺灣，以結婚
    名義來台，跟乙○○結婚，我是坐飛機入境。（何時跟乙○○結婚？何地辦結婚？）2001年11月左右跟乙○○結婚，跟
    魏離婚的時間隔半年，是在福建福州跟乙○○結婚。（是否
    係為進入臺灣地區工作，與魏文欽辦理離婚後，再與乙○○
    結婚，並以結婚名義申請進入臺灣？）是。我是名義上跟吳
    結婚，但事實上我們沒結婚，我是為了取得來台名義才會跟
    乙○○結婚。（你與乙○○結婚之事，是經由何人仲介？仲
    介費用為何？）是一位大陸朋友阿財介紹我跟乙○○認識，
    沒收仲介費用。．．（在大陸跟乙○○結婚花多少錢？）我
    只有幫他出機票、住宿的錢，約10,000人民幣。（來台後居
    住於何處？有無與乙○○共同居住？）桃園南崁路326 號6
    樓，該處是我與魏文欽一起住的地方，我沒有跟乙○○一起
    居住。．．（進入台灣是由何人申請？是否係由乙○○申請
    ？共來台幾次？）乙○○幫我申請的，他幫我申請來臺灣2
    次。（每次進入臺灣後，是否均有至派出所對保？有無他人
    陪同？）有，2 次都有去鳳山派出所對保，2 次都是乙○○
    陪我去的。」等語（見偵查卷第23、24頁），並有卷存乙○○入出國日期證明書1 紙、丙○○入出國日期證明書1 紙、
    大陸地區人民進入臺灣地區旅行證申請書3 紙、大陸地區人
    民進入臺灣地區保證書3 紙、戶籍謄本1 紙、財團法人海峽
    交流基金會證明書2 紙、福建省福州市公證處結婚證明書1
    紙、委託書2 紙、大陸地區人民在臺灣地區定居居留申請書
    1 紙、流動人口登記聯單1 紙、中華民國地區旅行證申請書
    1 紙、中華民國臺灣地區入出許可證申請書1 紙、結婚登記
    申請書1 紙等為證（見警卷第28頁背面至第43頁、偵查卷第
    7 頁）。本院審酌本件證人丙○○與其大陸配偶係於桃園縣
    蘆竹鄉○○路○ 段326 號6 樓之1 同時遭查獲，有偵查卷存
    之移送書可參，且參與證人魏文欽偵查中之證述：「（來台
    後居住於何處？有無與甲○○共同居住？）桃園南崁，跟丙○○一起住，並沒有跟甲○○一起住，甲○○住在屏東琉球
    。」等語（見偵查卷第26頁），在在可證證人丙○○所述與
    被告假結婚乙事為真實，是被告上開辯解，顯係事後卸責之
    詞，不足採信。本件事證明確，被告犯行應可認定。
三、論罪科刑：
  (一)按臺灣地區與大陸地區人民關係條例第79條對於違反同條例
    第15條第1 款所定不得使大陸地區人民非法進入臺灣地區之
    處罰，旨在防止大陸地區人民非法進入臺灣地區，以維護臺
    灣地區之安全與安定。所稱「非法」，自應從實質上之合法
    性予以判斷，凡評價上違反法秩序之方法，均屬「非法」。
    故在大陸地區通謀虛偽結婚，以不實之結婚證明辦理相關戶
    籍登記、入境等手續，憑以進入臺灣地區，其所持之入境許
    可文件雖係入出境主管機關所核發，形式上為合法，但因以
    詐欺方法而取得，即不具實質上之合法性，仍屬非法進入台
    灣地區（最高法院94年度台上字第1094號判決意旨參照）。
    又自上開條文文意觀之，既謂「使．．．非法進入臺灣地區
    」，即處罰對像必以該非法進入之該大陸地區人民以外之人
    為限，是大陸地區人民既為非法進入臺灣地區之客體，即無
    從以上開罪名相繩。
  (二)次按刑法第214 條所謂使公務員登載不實事項於公文書罪，
    須一經他人聲明或申報，公務員即有登載之義務，並依其所
    為之聲明或申報予以登載，而其登載之內容又屬不實之事項
    ，始足構成。若其所為聲明或申報，公務員尚須為實質之審
    查以判斷是否真實，始得為一定之記載者，即非本罪所稱之
    使公務員登載不實，應無刑法第214 條之適用，此經最高法
    院著有73年度台上字第1710號判例足資參照。經查：
    財團法人海峽交流基金會係受行政院大陸委員會之委託，
      處理兩岸文書之驗證業務，則其承辦驗證業務之承辦員應
      係受公務機關委託承辦公務之人員。惟財團法人海峽交流
      基金會之承辦員就承辦驗證業務雖有審查之權，對不符資
      格之聲請案件可駁回之，然觀其承辦員在本案中之驗證內
      容，均係出具證明書並僅記載「本件公證書正本經核對與
      福建省公證員協會寄交之ＯＯＯ號公證書副本相符」等文
      字，並未提及所驗證之結婚公證書所載之結婚實質內容是
      否真實，且因被告等人所提出之結婚公證書形式上確屬真
      實存在之文書，被告等人持該等文書，向財團法人海峽交
      流基金會取得確有該等文書存在之證明，並無不實可言，
      是此部分亦不生刑法第214 條使公務員登載不實罪之問題
      。
    查大陸地區人民，須經主管機關許可始得進入臺灣地區，
      臺灣地區與大陸地區人民關係條例第10條第1 項定有明文
      ，而主管機關內政部亦據此訂定「大陸地區人民進入臺灣
      地區許可辦法」以資規範。從而，大陸地區人民申請進入
      臺灣地區，其申請入境之事由是否屬實，主管機關應為實
      質審查，發覺有通謀虛偽結婚之情形，得不予核准大陸地
      區人民進入臺灣地區，足認內政部警政署入出境管理局依
      臺灣地區與大陸地區人民關係條例第10條第3 項及內政部
      發佈之大陸地區人民進入臺灣地區許可辦法第19條規定，
      對大陸地區人民進入臺灣地區之申請事項，有實質審查之
      準駁權限，顯非被告等人一經提出申請，內政部警政署入
      出境管理局即有登載義務並據以許可。申請大陸地區人民
      入境臺灣地區，既須經主管機關為實質審查以為準駁之決
      定，縱主管機關疏於審查，致使朦混通過而准許入境，然
      揆之前開說明，故被告此部分所為，亦不生刑法第214 條
      使公務員登載不實罪之問題。
    又「大陸地區人民進入臺灣地區保證書」之內容，係填寫
      被保證人（即申請來臺之大陸配偶）與保證人（在台之台
      籍配偶）之基本資料後，由保證人出具書面保證被保證人
      進入臺灣地區後會在特定處所居住，而負擔保證責任，經
      保證人持該等書面向對保機關申請對保，由對保機關實質
      審後簽註意見完成對保手續，徵諸臺灣地區與大陸地區人
      民關係條例第10條授權主管機關訂定於被告行為時有效之
      「大陸地區人民進入臺灣地區許可辦法」第15、16條（現
      行法規定為第17、18條）規定即明。依卷存「大陸地區人
      民進入臺灣地區保證書」之「對保或證明機關 (構)簽 註
      意見欄」所載意見為：「一、經查保證人乙○○確實設籍
      並居住本轄，有能力履行保證責任。二、經詢保證人乙○○稱：其與被保人丙○○係夫妻關係，願意完全負起保證
      責任人責任。」等語，有該上開保證書在卷可考，可徵派
      出所警員於簽註意見前，必須先行確認保證人是否確實住
      於該管轄區內，亦即公務員需為實質之審查，始得為一定
      之記載以完成「對保」之手續，並非一經保證人之聲明或
      申報，即有登載之義務，準此，被告此部分行為亦不生刑
      法第214 條之問題。
    再者，「下列人口應申報流動人口登記：．．三、僑居國
      外、居住香港、澳門及大陸地區人民，入境居（停）留期
      間，未設戶籍者。」、「流動人口之申報時間，依下列規
      定辦理：．．三、第三條第三款及第四款之登記，自當事
      人入境之日起十五日內申報。依前項第三款規定申請時，
      並應繳驗當事人之護照、入境證副本、居留證、旅行證或
      其他身份證明文件。」此流動人口登記辦法第3 條第3 款
      、第5 條第1 項第3 款、第2 項定有明文；是該流動人口
      登記聯單之目的係在申報流動人口之實際暫住地，而非在
      於被告與丙○○是否為夫妻關係，至丙○○是否確實居住
      於該暫住地，乃係應由警勤區員警實質查核後予以註記，
      此觀諸前述流動人口登記聯單存有「警勤區員警查對情形
      」之欄位即明。準此，丙○○是否確實居住於其所申報之
      暫住地，原屬警勤區員警應實質查核之事項，故被告縱於
      申報時陳述居住處所內容不盡屬實，然其此部分所為亦與
      不成立刑法第214 條之使公務員登載不實罪。
    綜上所述，附此敘明。
  (三)比較新舊法（即犯罪事實一，三次使丙○○進入臺灣地區）
    ：
    說明：按「行為後法律有變更者，適用行為時之法律。但
      行為後之法律有利於行為人者，適用最有利於行為人之法
      律。」刑法第2 條第1 項定有明文。
      (1)何謂「法律有變更」：
        1.刑法第2 條第1 項規定所稱之「法律」，係指刑罰法
          律，即刑罰所依存的整體法律狀態，故此之法律，應
          指足以影響行為的可罰性與法律效果的法令而言，特
          別如刑罰權形成規範、成罪規範及科刑規範。
        2.又所謂法律變更，係指新舊刑罰法律之內容已有實質
          上變更，而發生有利或不利於行為人之情形（例如：
          刑罰之輕重不同，或犯罪構成要件之寬嚴有別等），
          始依修正後之刑法第2 條第1 項之規定，比較新舊法
          律適用；倘刑法條文雖經修正，但若僅屬單純之文字
          修飾﹙即修正法律用語如第15條、第30條﹚，或條次
          移列﹙修正前第26條未遂犯得減輕其刑之規定移列第
          25條第2 項），或將實務見解或法理明文化﹙第55條
          但書、第59條﹚，而不涉及刑罰之輕重、構成要件之
          變更，或其他有利、不利於行為人之情形者，即無庸
          依刑法第2 條第1 項之規定比較新舊法，而應依一般
          法律適用原則，適用「裁判時法」處斷（最高法院95
          年度台上字第7241號判決、最高法院95年11月7 日第
          21次刑事庭會議決議意旨參照）。
      (2)比較適用的原則：
        1.綜合比較整體適用：
          按刑法第2 條第1 項有關新舊法之比較，在比較時應
          就罪刑有關之共犯、未遂犯、想像競合犯、牽連犯、
          連續犯、結合犯，以及累犯加重、自首減輕暨其他法
          定加減原因（如身分加減）與加減例等一切情形，綜
          其全部罪刑之結果而為比較（參照最高法院95年5 月
          23日95年第8 次刑事庭會議紀錄一之四），並就比較
          的結果，為整體之適用，不能割裂而分別適用新舊法
          有利之條文（參酌最高法院27年上字第2615號判例、
          95年度台上字第3735號判決）。
        2.個別比較個別適用：
          依上開說明，可知須列入綜合比較、整體適用者，係
          與「罪刑有關」或「刑罰加重減輕有關」等事項，而
          有關易科罰金、易服勞役、定應執行刑及保安處分等
          事項，因與罪刑或刑罰加重減輕無涉，而屬刑罰裁量
          權之行使，自無庸列入綜合比較之範圍，得分別適用
          最有利於行為人之法律（參酌最高法院96年度台上字
          第2233號判決、96年度台非字第16、58號判決）。
    綜合比較、整體適用部分：
      (1)被告行為後，臺灣地區與大陸地區人民關係條例於92年
        10月29日修正公布，其中關於使大陸地區人民非法進入
        臺灣地區之處罰規定即修正後該條例第79條，係自同年
        12月31日施行，依修正後該條例第79條第1 項之規定，
        違反同條例第15條第1 款不得使大陸地區人民非法進入
        臺灣地區之規定者，其法定刑已由修正前之「5 年以下
        有期徒刑、拘役或科或併科新臺幣50萬元以下罰金。」
        ，提高為「1 年以上7 年以下有期徒刑，得併科新臺幣
        100 萬元以下罰金。」，並增列同條第2 項原規定「意
        圖營利而犯前項之罪者，處3 年以上10年以下有期徒刑
        ，得併科新臺幣五百萬元以下罰金。」。比較新舊法之
        結果，以修正前之舊法有利於被告。
      (2)罰金刑部分：修正前刑法第33條第5 款規定: 「罰金：
        一元（銀元）以上」，而依罰金罰鍰提高標準條例規定
        ，就72年6 月26日前修正之刑法部分條文罰金數額提高
        二至十倍，其後修正者則不提高倍數，並依現行法規所
        定貨幣單位折算新臺幣條例規定，以銀元一元折算新臺
        幣三元；修正後刑法第33條第5 款規定：「罰金：新臺
        幣一千元以上，以百元計算之」，從而，有關罰金刑最
        低數額，修正後刑法第33第5 款之規定，較之修正前提
        高，自以修正前刑法第33條第5 款規定，較有利於被告
        。
      (3)連續犯：修正後刑法第56條刪除連續犯之規定，屬科刑
        規範事項之變更。又依最高法院95年5 月23日95年第8
        次刑事庭會議決議認：「連續數行為而犯同一之罪名，
        均在新法施行前者，新法施行後，應依新法第2 條第1
        項之規定，適用最有利於行為人之法律。部分之數行為
        ，發生在新法施行前者，新法施行後，該部分適用最有
        利於行為人之法律。若其中部分之一行為或數行為，發
        生在新法施行後者，該部分不能論以連續犯」等語，經
        查本件被告所犯數次行為，均在上開刑法第56條修正施
        行前，故以修正前第56條有連續犯之規定對被告較為有
        利。
      (4)故經本院綜合比較結果，認均以修正前之上開規定較有
        利於被告，故本件應一體適用修正前之上開規定論處。
  (四)核被告就上開犯罪事實一部分，係犯修正前之臺灣地區與大
    陸地區人民關係條例第79條第1 項之使大陸地區人民非法進
    入臺灣地區罪；就上開犯罪事實二部分，係犯修正後之臺灣
    地區與大陸地區人民關係條例第79條第1 項之使大陸地區人
    民非法進入臺灣地區罪。
  (五)連續犯：被告就犯罪事實一，先後三次使大陸地區人民非法
    進入臺灣地區之犯行，時間緊接，方法相同、觸犯構成要件
    相同之罪，應依修正前刑法連續犯之規定，論以一罪，並加
    重其刑。
  (六)數罪併罰：被告就上開犯罪事實一、二之犯行，係基於各別
    不同之犯意，應予以分論併罰。
  (七)本院審酌被告不知守法，利用「假結婚」之不法手段使大陸
    地區人民進入臺灣地區，對國家安全、社會秩序造成潛在危
    害，犯後猶否認犯行，態度非佳等一切情狀，分別量處如主
    文所示之刑。又被告犯罪時間均在96年4 月24日以前（含當
    日），所犯均符合中華民國九十六年罪犯減刑條例第2 條第
    1 項第3 款所定之減刑條件，均應依該規定減其刑期為二分
    之一，並定應執行刑，以示懲戒。
四、公訴意旨另以：被告乙○○於90年12月5 日持經海基會驗證
    之結婚公證書前往高雄市小港區戶政事務所，辦理結婚登記
    ，使該戶政事務所承辦戶籍登記之公務員，將「乙○○與大
    陸地區男子丙○○結婚」之不實事項，登載於職務上所掌管
    之戶籍登記簿與結婚登記申請書之公文書上，足以生損害於
    戶政機關對戶籍及身份管理之正確性，並進而持該戶籍謄本
    向境管局行使，因被告此部分另涉犯刑法第216 條、第214
    條之行使使公務員登載不實事項於公文書罪云云。惟按被告
    行為時之戶籍法第25條、第54條、第56條分別規定：「戶籍
    登記事項自始不存在或自始無效時，應為撤銷之登記」、「
    申請人故意為不實之申請或有關機關、學校、團體、人民故
    意提供戶政機關不實之資料者，處新臺幣九千元以下罰鍰」
    、「本法有關罰鍰之處分，由戶政事務所為之」；而同法第
    4 條、第17條、同法施行細則第13條第1 項第6 款、第2項
    復規定，結婚登記之申請，申請人應於申請時提出證明文件
    正本，由戶政機關查驗核實後為之。足徵戶籍法所謂結婚之
    身份登記，並非僅指戶籍上之註記而已，實應包括有無結婚
    之事實行為在內，故如並無結婚之實而申請結婚登記，該管
    戶政事務所除可依上開規定科以行政罰鍰外，並得以實際上
    無結婚之事實，而逕行撤銷其結婚之登記，足見戶政機關對
    於人民之身份登記，非無實質之審核義務（參酌最高法院94
    年台上字第6667號判決），參以上開規定及最高法院73年台
    上字第1710號判例意旨，非法入境臺灣地區而與臺灣地區人
    民假結婚，該管戶政機關之公務員顯有查核之義務，故被告
    縱有以虛偽結婚並申請身份之登記，亦與刑法第214 條之犯
    罪構成要件不合，被告此部分行為原應為無罪判決之諭知，
    惟起訴書認此部分事實與上揭有罪判決部分，有裁判上一罪
    之牽連犯關係，爰不另為無罪判決之諭知。
五、據上論斷，應依刑事訴訟法第299 條第1 項前段，修正前臺
    灣地區與大陸地區人民關係條例第79條、第15條第1 款、臺
    灣地區與大陸地區人民關係條例第79條第1 項、第15條第1
    款，刑法第2 條第1 項前段、第11條前段、修正前刑法第56
    條、刑法第51條第5 款，中華民國九十六年罪犯減刑條例第
    2 條第1 項第3 款、第7 條，判決如主文。
中    華    民    國    97    年    6     月    25    日
                  刑事第一庭  審判長法  官  潘正屏
                                    法  官  羅培毓
                                    法  官  曾吉雄
以上正本證明與原本無異。
如不服本判決應於收受本判決送達後十日內向本院提出上訴書狀，
其未敘述上訴理由者，並得於提起上訴後十日內向本院補提理由
書狀（均須按他造當事人之人數附繕本）「切勿逕送上級法院」
中    華    民    國    97    年    6     月    25    日
                                    書記官  卓春成
修正前臺灣地區與大陸地區人民關係條例第15條第1 款：
左列行為不得為之：
一  使大陸地區人民非法進入臺灣地區。
修正前臺灣地區與大陸地區人民關係條例第79條
違反第15條第1 款規定者，處5 年以下有期徒刑、拘役或科或並
科新臺幣 50 萬元以下罰金。
臺灣地區與大陸地區人民關係條例第15條第1 款：
下列行為不得為之：
一  使大陸地區人民非法進入臺灣地區。
臺灣地區與大陸地區人民關係條例第79條第1 項：
違反第15條第1 款規定者，處1 年以上7 年以下有期徒刑，得併
科新臺幣1 百萬元以下罰金。


司法院資訊處製作；財團法人民間司法改革基金會備份。
